臺灣高等法院刑事判決
109年度上易字第1578號
    上  訴  人
    即  被  告  彭琪鈞



    選任辯護人  陳正鈺律師
                黃國展律師
上列上訴人即被告因詐欺案件，不服臺灣臺北地方法院107年度
易字第57號，中華民國109年6月5日第一審判決（起訴案號：臺
灣臺北地方檢察署105年度偵字第6839號），提起上訴，本院判
決如下：
    主  文
原判決撤銷。
彭琪鈞犯詐欺取財罪，處有期徒刑柒月，緩刑貳年，緩刑期間
付保護管束；並應給付被害人張紋綺新臺幣六十一萬五千元，已
於民國一○九年十二月一日給付第一期款新臺幣二十萬元及民國
於民國一一○年一月一日給付第二期款新臺幣五萬元；另自民國
一一○年二月起至同年七月止，按月於每月一日給付新台幣五萬
元，另於一一○年八月一日給付新台幣六萬五千元，如一期不按
時履行，視為全部到期。未扣案之犯罪所得新台幣三十六萬五千
元沒收，並於全部或一部不能沒收時，追徵其價額。
    事  實
一、彭琪鈞經由張紋綺胞姊張寓伈介紹而結識張紋綺，得知張紋
    綺欲經營美髮店，竟意圖為自己不法所有，基於詐欺取財之
    犯意，於民國104年5月21日後之同月某日，在臺北市中山區
    民權東路上某丹堤咖啡廳，向張紋綺誆稱：其為關聖帝君乾
    女兒，關聖帝君表示張紋綺的美髮店每個月可賺新臺幣（下
    同）30萬元，但諸事皆須先行報告、請示，並依其指示辦理
    云云，嗣並承前犯意，接續向張紋綺謊稱：若未先行報告、
    請示即擅自處理，將遭受關聖帝君之懲罰云云，藉此巧立名
    目向張紋綺收費，張紋綺信以為真，乃於附表一所示時間，
    依彭琪鈞所稱如附表一之事由，接續將附表一所示合計61萬
    5,150元之款項，匯（存）入彭琪鈞臺灣中小企業銀行00000
    000000號帳戶（即附表一編號17之款項部分）或第一銀行00
    000000000號帳戶（即附表一所示其餘款項）。
二、案經臺北市政府警察局中山分局報告臺灣臺北地方檢察署檢
    察官偵查起訴。
    理  由
壹、程序部分（證據能力）：
    本院援引下列之證據資料（包含供述證據、文書證據等），
    並無證據證明係公務員違背法定程序所取得；又經本院審認
    結果，尚無顯有不可信之情況與不得作為證據之情形，本院
    審酌上開證據資料製作時之情況，且無違法不當及證明力明
    顯過低之瑕疵，且均經本院於審理期日提示予檢察官、被告
    及其辯護人辨識而為合法調查，自均有證據能力。
貳、實體部分：
一、認定被告犯罪事實所憑之證據及理由：
  ㈠前揭事實，業據被告於本院審理時坦承不諱，核與被害人張
    紋綺之指訴及證人張寓伈之證述情節，互核相符；此外，復
    有被害人之第一銀行暨臺灣銀行帳戶存摺影本、被告之第一
    銀行暨臺灣中小企業銀行帳戶之交易明細（含基本資料）、
    被害人歷次提出之支出明細、被告與被害人間以通訊軟體Fa
    cebook（下稱臉書）暨Line對話紀錄翻拍相片、被告行動電
    話之通聯紀錄、上開2銀行之存款存根聯或取（存）款憑條
    在卷可稽（見偵查卷第27至36、45、62至63、114頁反面至1
    49、151至170、183至190、257之1、257之2頁；原審卷一第
    96至259頁，卷二第167至363頁，卷三第247至249頁）。
  ㈡綜上所述，足認被告前開所為自白確與事實相符而堪採信。
    本件事證明確，被告前揭犯行至堪認定，應依法予以論科。
二、論罪科刑：
  ㈠按刑法第346條恐嚇罪之構成，須以行為人對於被害人所用之
    手段，有使其發生畏懼心者為要件。被害人惑於被告所云，
    見其宅有三種不同色彩靈魂，斷定其家最近死了二人，可能
    再有一人死去之謊言，信以為真交付財物，求其禳解，是被
    害人之交付財物，乃不過僅基於被告之欺罔行為，陷於錯誤
    所致，自與恐嚇罪之要件不合，最高法院41 年台上字第143
    號判例（依據108年1月4日修正，108年7月4日施行之法院組
    織法第57條之1第2項，其效力與未經選編為判例之最高法院
    裁判相同）同此見解。查被告虛捏神明協助或懲罰、報應等
    非人力可支配之說詞，要求被害人向其報告、請示，藉此巧
    立名目向被害人收費，致被害人信以為真，進而將附表一所
    示款項匯（存）入被告帳戶，是核被告所為，係犯刑法第33
    9條第1項之詐欺取財罪。
  ㈡被告先後多次詐欺取財之行為，目的均係以單一犯罪目的（
    即希望能多詐取告訴人之款項）遂行其詐欺犯行，而所侵犯
    復者均係告訴人同一之財產法益，應認為係接續犯之實質上
    一罪，僅論以一罪為已足。
三、撤銷改判之理由及量刑：
  ㈠原審審理後，認被告犯罪事證明確，予以論罪科刑，固非無
    見。惟查：按刑罰之量定，固屬法院自由裁量之職權行使，
    惟刑事審判之量刑，旨在實現刑罰權之分配的正義，故法院
    對科刑判決之被告量刑，應符合罪刑相當原則，使罰當其罪
    ，以契合人民之法律感情。此所以刑法第57條明定科刑時應
    審酌一切情狀，尤應注意該條所列各款情形，以為科刑輕重
    之標準（最高法院95年度台上字第1779號判決意旨參照）。
    再法院對於被告之量刑，亦應受比例原則與平等原則等一般
    法律原則之支配，以期達成客觀上之適當性、相當性與必要
    性之價值要求；且行為人犯後悔悟之程度，亦攸關於法院判
    決量刑之審酌。查被告於本院審理時業已坦認為本案犯行，
    堪認已有悔悟之心，是其犯後態度與原審判決時難謂相同，
    原審就此未及審酌，顯與本院審酌科刑之情狀有所不同，刑
    度難謂允當。被告上訴意旨原否認罪犯罪，其上訴雖無理由
    ；惟原判決既有上揭之瑕疵，自應由本院就原判決除傷害部
    分外予以撤銷改判。
  ㈡爰審酌被告不思以正途取財，竟編織謊言，詐騙被害人，所
    為非是，利用被害人對其之信任，令被害人陷於錯誤，致被
    害人陸續交付如附表一之財物，兼衡被告犯罪動機、智識程
    度、素行及被害人被害金額等一切情狀，量處有期徒刑7 月
    ，以示懲儆。
  ㈢沒收部分：
  ⒈按犯罪所得，屬於犯罪行為人者，沒收之；前2項之沒收，於
    全部或一部不能沒收或不宜執行沒收時，追徵其價額；犯罪
    所得已實際合法發還被害人者，不予宣告沒收或追徵，刑法
    第38條之1第1項前段、第3項、第5項分別定有明文。上述規
    定旨在徹底剝奪犯罪行為人因犯罪而直接、間接所得，或因
    犯罪所生之財物及相關利益，以貫徹任何人都不能坐享或保
    有犯罪所得或犯罪所生利益之理念，藉以杜絕犯罪誘因，而
    遏阻犯罪。並為優先保障被害人因犯罪所生之求償權，限於
    個案已實際合法發還被害人時，始無庸沒收。
  ⒉經查：被告向被害人共詐得61萬5,150元，均為被告之犯罪所
    得，雖均未扣案，仍不容被告保有之，原應依刑法第38條之
    1第1、3項諭知沒收，並於全部或一部不能沒收時，追徵其
    價額。然考量被告業於本院審理時於109年12月1日與被害人
    張紋綺以61萬5千元達成和解（見本院卷第149、150 頁），
    雖與被害人被害金額差距150元，此部分被害人於和解時自
    願放棄，應認欠缺刑法上之重要性，無庸沒收；和解部分，
    現已給付25萬元（於109年12月1日給付20萬元、於110年1月
    1日給付5萬元），被害人所受損害因已獲得部分填補，為免
    犯罪行為人遭受雙重剝奪，自應從被告犯罪實際所得中扣除
    ，不予宣告沒收；其餘未扣案之犯罪所得36萬5千元，因被
    告尚未實際賠償被害人，並無犯罪所得已實際合法發還被害
    人之情事，為避免其無端坐享犯罪所得，爰就此未扣案之犯
    罪所得，依刑法第38條之1第1項前段、第3項規定，對被告
    諭知沒收，於全部或一部不能沒收或不宜執行沒收時，追徵
    其價額。至檢察官執行沒收時，如被告已依前述和解條件賠
    償而實際發還予被害人，自應由檢察官另行扣除，併此說明
    。
四、附條件緩刑之諭知：
  ㈠按法院對於具備緩刑條件之刑事被告，認為以暫不執行刑罰
    為適當者，得宣告緩刑，為刑法第74條所明定，至於暫不執
    行刑罰之是否適當，則由法院就被告有無累犯之虞，及能否
    由於刑罰之宣告而策其自新等一切情形，依其自由裁量定之
    ，與犯罪情節是否可原，並無關係（最高法院29年上字第26
    號判例意旨參照）。再按行為經法院評價為不法之犯罪行為
    ，且為刑罰科處之宣告後，究應否加以執行，乃刑罰如何實
    現之問題。依現代刑法之觀念，在刑罰制裁之實現上，宜採
    取多元而有彈性之因應方式，其刑罰執行與否，則應視刑罰
    對於行為人之作用而定。倘認有以監禁或治療謀求改善之必
    要，固須依其應受威嚇與矯治之程度，而分別施以不同之改
    善措施（入監服刑或在矯治機關接受治療）；反之，如認行
    為人對於社會規範之認知並無重大偏離，行為控制能力亦無
    異常，僅因偶發、初犯或過失犯罪，刑罰對其效用不大，祇
    須為刑罰宣示之警示作用，即為已足，此時即非不得緩其刑
    之執行，並藉違反緩刑規定將入監執行之心理強制作用，謀
    求行為人自發性之改善更新。而行為人是否有改善之可能性
    或執行之必要性，固係由法院為綜合之審酌考量，並就審酌
    考量所得而為預測性之判斷，但當有客觀情狀顯示預測有誤
    時，亦非全無補救之道，法院仍得在一定之條件下，撤銷緩
    刑（參刑法第75條、第75條之1），使行為人執行其應執行
    之刑，以符正義。由是觀之，法院是否宣告緩刑，有其自由
    裁量之職權，而基於尊重法院裁量之專屬性，對其裁量宜採
    取較低之審查密度，祇須行為人符合刑法第74條第1項所定
    之條件，法院即得宣告緩刑，與行為人犯罪情節是否重大，
    是否坦認犯行並賠償損失，並無絕對必然之關聯性（最高法
    院102年度台上字第4161號判決意旨參照）。
  ㈡查被告前未曾因故意犯罪受有期徒刑以上刑之宣告，有本院
    被告前案紀錄表在卷可稽；經此偵審程序及刑之宣告後，應
    知警惕而無再犯之虞。再被告已於109年12月1日與被害人達
    成和解（法院調解）；其條件為被告願給付被害人新臺幣（
    下同）61萬5千元。給付方式：在109年12月1日給付20萬元
    ，另自110年1月起至同年7月止，按月於每月1日給付5萬元
    。另於110年8月1日，給付6萬5千元；前述款項均匯入被害
    人所指定之第一商業銀行松江分行帳號00000000000，戶名
    張紋綺；若一期未給付，視為全部到期，有調解筆錄（詳本
    院卷第149、150頁）附卷可參。惟被告與被害人和解條件除
    於109年12月1日給付20萬元、於110年1月1日給付5萬元外，
    其餘均尚未給付，爰依刑法第74條第1項第1款之規定，予以
    宣告被告緩刑2年，用啟自新。暨為維護被害人權益，依刑
    法第74條第2項第3款規定，命被告自110年2月起至同年7月
    止，按月於每月1日給付5萬元，另於110年8月1日，給付6萬
    5千元，如一期不按時履行，視為全部到期。暨依刑法第93
    條第1項規定，諭知被告於緩刑期間付保護管束，以促其緩
    刑期間澈底悔過。另被告上揭所應負擔之義務，乃緩刑宣告
    附帶之條件，依刑法第75條之1第1項第4款之規定，違反上
    開負擔情節重大，足認原宣告之緩刑難收其預期效果，而有
    執行刑罰之必要者，得撤銷上開緩刑之宣告。又依刑法第74
    條第4項之規定，本判決命被告限期支付一定金額如主文第
    二項所示緩刑之負擔，得為民事強制執行名義，如被告未依
    上開條件給付，被害人即得以本判決為執行名義，聲請民事
    強制執行，併此敘明。
五、不另為無罪諭知部分：
  ㈠公訴意旨略以：被告於附表二所示時間，另詐騙被害人如附
    表二所示合計32萬9,511元。因認被告此部分亦涉犯刑法第3
    39條第1項詐欺取財罪嫌等語。
  ㈡查被害人將附表二編號7、12、26、28以外之其餘附表二所示
    款項匯（存）入前揭被告2帳戶內，此有被害人提出之支出
    明細及被告之第一銀行帳戶交易明細、臺灣中小企業銀行存
    款憑條可資參佐（見偵查卷第62至63頁；原審卷一第50頁，
    卷二第367頁），可以認定。至於附表二編號7、12所示款項
    ，檢察官並未提出相關證據，以證明被害人確有交付被告此
    部分款項，尚難是認；另觀諸前揭被告第一銀行帳戶交易明
    細，可知附表二編號26、28所示時間（與附表一編號25、27
    所示時間相同）匯入該帳戶之金額各為24,500元、14,400元
    （即附表一編號25、27所示款項），則被害人於偵查中提出
    之支出明細記載於附表二編號26、28所示時間匯予被告24,5
    15元、14,415元，顯有誤會。故其中各加記之15元，均屬跨
    行交易由金融機構所收取之匯費甚明，自與詐欺無關。
  ㈢被告是否施以詐術？
  ⒈就附表二編號1之徵詢費：
　　被害人於偵訊時證稱：大概就是去年5月間見面時，被告說
    關公說我的美髮工作室1個月可以賺30萬，但我要跟被告報
    告我生活的細節等語（見偵查卷第84頁反面），於原審審理
    時另詳述：我寫在紙上詢問被告2個問題，給4,000元，付了
    這4,000元後才跟被告見面，被告才當面說關公說我每個月
    可以賺30萬元，但要聽話照做等情綦祥（見原審卷四第82頁
    ），此外，並有被告手寫文件1紙可參（見偵查卷第92頁）
    。可見被害人係於受詐騙前，主動詢問被告並支付此4,000
    元之費用，自難認與被告前揭施用之詐術有關。
  ⒉就附表二編號3、29所示參加法會之費用：
　　訊據被告辯稱：法會的部分是我跟被害人姐姐都有在做，被
    害人姐姐跟她說一起做，我說她們姊妹的錢都給我一起轉帳
    給雨揚老師，法會就是參加雨揚老師的法會，一個人一組是
    5萬8,000元，這有發票及感謝狀，我都有轉交給姐姐或被害
    人；四面佛法會等是被害人自己要參加的，我跟她還有她姐
    姐開車，那筆錢是繳給別的老師等語，並提出法會相片及支
    出明細供參（見原審卷一第260至266頁反面、269至276 頁
    反面），至被害人則僅證稱：我不是很清楚這是什麼法會等
    語（見原審卷四第83頁），未能具體指證此部分款項，究係
    如何遭受被告詐欺而支付。是被告上開所辯情詞，應屬信而
    有徵，尚難認此部分款項係被告詐騙所得之款項。
  ⒊就附表二編號8、17、24、25、27所示捐款：
　　依被害人於107年12月10日提出之支出明細（見原審卷三第1
    01頁），明載「扣除捐款」等旨，另據其於原審審理時證稱
    ：捐款是我自己要捐的，這部分沒有遭被告詐欺等語（見原
    審卷四第81頁），且被告亦提出功德主感謝函為憑（見偵查
    卷第178頁），堪信此部分係被害人透過被告之管道捐款，
    與被告施用詐術無關。
  ⒋就附表二編號30所示補貼油資之款項：
　　被害人於原審審理時證稱：12月23日補貼被告油料費是因為
    跟被告去拜拜，被告要求我要補貼油料費等語在卷（見原審
    卷四第82頁）。被害人既係本於自主意願補貼被告支出之油
    資，自難對被告以詐欺取財罪相繩。
  ⒌就附表二2、4至6、9至11、13至16、18至23部分：
　　就被害人於偵查及原審審理中提出之支出明細（見偵查卷第
    35、36頁），互核以觀，被害人除就此部分款項支付之原因
    ，未能前後堅訴一致，就附表二編號4、6、9、18至20、22
    、23之款項，迄至本院審理時仍無從確認支付款項之緣由，
    甚至將附表二編號2、15、16之款項，自行剔除於遭詐騙款
    項之列，自均難認係遭被告詐騙而交付之財物。
  ㈣綜合上述，被告被訴此部分詐欺取財犯行，本應為被告無罪
    之諭知，惟因此部分若成立犯罪，與前經起訴論罪之部分屬
    接續犯之實質上一罪之關係，爰不另為無罪之諭知。
據上論斷，應依刑事訴訟法第369條第1項前段、第364條、第299
條第1項前段、刑法第339條第1項、第74條第1項第1款、第2項第
3款、第93條第1項、第38條之1第1項、第3項，刑法施行法第1條
之1第1項，判決如主文。
本案經檢察官蔡沛珊提起公訴，檢察官蔡顯鑫到庭執行職務。
中　　華　　民　　國　　110 　年　　1 　　月　　14　　日
                  刑事第一庭    審判長法　官  李釱任
                                      法　官  崔玲琦
                                      法　官  梁耀鑌 
以上正本證明與原本無異。
不得上訴。
                                      書記官  宗志強
中　　華　　民　　國　　110 　年　　1 　　月　　14　　日
附錄：本案論罪科刑法條全文
中華民國刑法第339條
（普通詐欺罪）
意圖為自己或第三人不法之所有，以詐術使人將本人或第三人之
物交付者，處 5 年以下有期徒刑、拘役或科或併科 50 萬元以
下罰金。
以前項方法得財產上不法之利益或使第三人得之者，亦同。
前二項之未遂犯罰之。
附表一：
編號 時間 事由 金額（新臺幣） 1 104年6月26日 更改姓名、算店名及開幕日等 196,664元 2 104年7月1日 刻印章 16,888元 3 同上 算開戶銀行 68,888元 4 104年7月3日 電話諮詢費 11,680元 5 104年7月14日 同上 11,750元 6 同上 面談費 3,000元 7 104年7月23日 同上 6,000元 8 104年8月4日 電話諮詢費 33,000元 9 104年8月14日 面談費 6,000元 10 104年8月24日 同上 3,000元 11 104年9月8日 同上 2,000元 12 同上 電話諮詢費 16,000元 13 104年9月21日 同上 18,000元 14 104年10月15日 同上 21,000元 15 同上 名片費 4,500元 16 104年10月27日 電話諮詢費 16,580元 17 104年11月1日 同上 20,000元 18 104年11月3日 面談費 4,000元 19 104年11月12日 同上 3,000元 20 同上 電話諮詢費 19,860元 21 同上 面談費 5,000元 22 同上 電話諮詢費 21,880元 23 同上 同上 6,600元 24 104年11月19日 同上 12,360元 25 104年11月27日 同上 24,500元 26 104年12月2日 同上 23,600元 27 104年12月5日 同上 14,400元 28 104年12月10日 同上 25,000元 合計   615,150元 
附表二
編號 時間 事由 金額（新臺幣） 1 104年5月21日 徵詢費 4,000元 2 104年7月5日 不明 20,000元 3 107年7月14日 參加法會 58,880元 4 同上 不明 5,880元 5 104年7月21日 不明 10,000元 6 同上 不明 10,000元 7 104年8月4日 不明 30,030元 8 同上 捐款 1,500元 9 107年8月17日 不明 19,800元 10 同上 不明 4,000元 11 同上 不明 11,000元 12 104年8月24日 不明 40,030元 13 104年9月1日 不明 16,000元 14 同上 不明 4,000元 15 104年9月4日 不明 4,000元 16 同上 不明 16,000元 17 104年9月17日 捐款 1,500元 18 104年9月21日 不明 6,600元 19 104年9月30日 不明 1,680元 20 同上 不明 4,500元 21 同上 不明 20,000元 22 104年10月6日 不明 10,000元 23 同上 不明 12,000元 24 104年10月15日 捐款 1,500元 25 104年11月3日 捐款 1,500元 26 104年11月27日 附表一編號25所示款項之匯費 15元 27 104年12月2日 捐款 1,500元 28 104年12月5日 附表一編號27所示款項之匯費 15元 29 104年12月16日 參加法會 12,000元 30 104年12月23日 補貼被告油資 1,581元 合計   329,511元